臺灣高等法院臺南分院民事判決　94年度家上字第9號
上　訴　人　乙○○
訴訟代理人　張致祥　律師
被上 訴 人　甲○○
上列當事人間請求離婚事件，上訴人對於中華民國93年11月18日
臺灣臺南地方法院93年度婚字第729號第一審判決提起上訴，本
院於94年6月14日言詞辯論終結，判決如下：
      主      文
上訴駁回。
第二審訴訟費用由上訴人負擔。
      事實及理由
一、本件上訴人主張：兩造於71年結婚，育有長男蔡凱文（74年
    7月8日生）、長女蔡文琪（75年7月8日生）及次女蔡文莉（
    77年5月13日生）；惟婚後返台即因宗教及生活價值觀而吵
    架爭執，自85年農曆年間，因被上訴人堅持要子女至教會而
    不與家人吃團圓夜飯吵架起分居迄今，不讓子女和上訴人、
    祖母等親族接觸；伊曾多次向被上訴人協議離婚，惟均因其
    堅持絕對不讓子女受伊撫養而無法達到和解；其間兩造爭訟
    不斷，婚姻早已名存實亡根本不可能維持。被上訴人於91年
    2月某日農曆過年後，在台南市○○路140號，為向不在家之
    上訴人要生活費，竟推擠上訴人的母親蔡素雲，並用不禮貌
    言語咆哮辱罵侮辱，阻止回房休息，毫無晚輩禮儀；又伊所
    任職臺塑關係企業優雅工業股份有限公司部門於91年間停止
    營運遭遣退而經濟無援，被上訴人未體恤伊中年失業之苦，
    顧念夫妻之情，竟於92年間向臺灣臺南地方法院檢察署對正
    在失業中無遺棄事實之上訴人提起遺棄罪的告訴，遺棄罪部
    分業經檢察官不起訴處分確定，兩造夫妻之間已經沒有情分
    存在，依民法第1052條第2項有重大事由難以維持婚姻之規
    定之法律關係，聲明求為判決：
    (一)原判決廢棄。
    (二)准上訴人與被上訴人離婚。
二、被上訴人則以：否認有對上訴人母親說不禮貌言語，及推擠
    阻止回房休息，當天帶子女回去是為了向上訴人要子女之註
    冊費，並非為請求伊個人之生活費；又因上訴人未給付生活
    費用，伊於92年間到法院聯合服務中心諮詢請教，服務人員
    就直接帶去辦手續，就成立遺棄罪的刑事告訴案，其係好意
    要幫忙藉此讓上訴人出面處理，因伊有工作，而遺棄罪就被
    處分不起訴；否認兩造間已經沒有情分存在等語置辯。並求
    為判決：駁回上訴。
三、經查上訴人主張：兩造於71年結婚，育有長男蔡凱文（74年
    7月8日生）、長女蔡文琪（75年7月8日生）及次女蔡文莉（
    77年5月13日生），惟自85年2月農曆年間起，因故爭執而分
    居迄今，又被上訴人曾於92年間，以上訴人自86年間起，未
    提供生存上必要之扶助、養育或保護，向檢察官告訴有涉遺
    棄罪嫌，經臺南地檢署於92年12月5日以92年度偵字第11204
    號處分不起訴等事實，業據提出處分書影本一份為證。被上
    訴人主張：上訴人前以兩造因價值觀念及宗教信仰不同迭
    經爭吵而無情份，客觀上分居二年已背婚姻共同生活之本質
    ，主觀上雙方裂痕已深無破鏡重圓可能，依民法第1052條第
    2項之規定，訴請判決離婚，經台南地方法院以兩造前雖因
    宗教信仰等問題生爭執，客觀上尚難認有何難以維持之情事
    ，縱認有難以維持婚姻之重大事由，亦係肇因於上訴人個人
    行為，而以86年婚字第479號判決駁回，本院以87年度家上
    字第87號駁回上訴人之上訴。嗣以兩造早有協議離婚準備
    ，前於85年2月29日曾簽認先分居後離婚之協議書，嗣後反
    悔不願辦理離婚手續，雙方分居迄今業已5年，依民法第105
    2條第2項之規定訴請判決離婚，經台南地方法院認兩造婚姻
    事由雖堪認已生難以維持之重大事由，此係肇因於上訴人，
    而以89年婚字第613號以無理由駁回原告之訴，並經本院於
    90年8月21日以90年度家上字第32號以無理由判決駁回上訴
    ，最高法院以91年台上字第759號裁定駁回而告確定等事實
    ，業據被上訴人提出判決書五件在卷可按（見原審卷第43-9
    2頁），並經本院調閱上開卷宗查核無訛，均堪信為真實。
四、按提起婚姻無效、撤銷婚姻或離婚之訴，因無理由被駁回者
    ，受該判決之原告，不得援以依訴之合併、變更或追加所得
    主張之事實，提起獨立之訴，民事訴訟法第573條第1項定有
    明文。經查，本件上訴人前既曾提起離婚訴訟，因無理由被
    駁回，則上訴人在本件訴訟所主張之「婚後返台因宗教及生
    活價值觀而吵架爭執，自85年農曆年間，因被上訴人堅持要
    子女至教會而不與家人吃團圓夜飯吵架起分居迄今，不讓子
    女和上訴人、祖母等親族接觸；伊曾多次向被上訴人協議離
    婚，惟均因其堅持絕對不讓子女受伊撫養而無法達到和解；
    其間兩造爭訟不斷，婚姻早已名存實亡根本不可能維持。」
    等離婚事由（其中被上訴人提起之訴訟，係上訴人未給付生
    活費用，及有外遇行為，被上訴人為養育兩造子女，維持家
    庭生活及保障婚姻，始循法律途徑謀取救濟，且判決結果亦
    均認上訴人確有通姦犯行及應給付兩造子女即被上訴人扶養
    費用），在前訴訟即本院90年度家上字第32號兩造離婚事件
    言詞辯論終結即90年8月7日前，既得以訴之合併、變更或追
    加之方式，在前訴訟為之而未為，其在本件訴訟為主張，揆
    諸首開說明，自屬無據。
五、按有民法第1052條第1項以外之重大事由，難以維持婚姻者
    ，夫妻之一方得請求離婚。但其事由應由夫妻之一方負責者
    ，僅他方得請求離婚，同法條第2項定有明文。故如有難以
    維持婚姻之重大事由，而夫妻雙方均須負責時，則應比較衡
    量雙方之有責程度，僅責任較輕之一方，得向責任較重之他
    方請求離婚。爰就上訴人所主張兩造間有民法第1052條第1
    項以外難以維持婚姻之重大事由，分論如下：
    (一)上訴人主張：「被上訴人於91年2月某日農曆過年後，在
      台南市○○路140號，為向不在家之上訴人要生活費，竟
      推擠上訴人的母親蔡素雲，並用不禮貌言語咆哮辱罵侮辱
      ，阻止回房休息，毫無晚輩禮儀」等事實，為被上訴人所
      否認，經查：
      1.證人即兩造之子女蔡凱文及蔡文琪均證稱：「（85年農
        曆年，你母親是否有跟你們說要去參加靈修教會，不要
        去吃年夜飯）沒有這件事。我母親有加入教會。我媽媽
        沒有不准爸爸去探望我們，我媽媽沒有不准我們和我爸
        爸那邊的親友接觸。91年2月間我媽媽沒有跟祖母爭吵
        ，我們有跟媽媽一起去，大伯母說我爸爸不在，拿掃把
        要把我們推出去，我媽媽跟大伯母發生拉扯，並不是和
        祖母（見原審卷第21-22頁）。「（91年2月間你母親是
        否有帶你們到保安路你父親住處要生活費？當時情形如
        何？）91年2月我母親有和我們一起去找父親，我們只
        是純粹要生活費，我媽媽講話並沒有很大聲，也沒有罵
        我阿媽」（見原審卷第154頁）。
      2.證人即上訴人之大嫂蔡陳寶貴證稱：「（91年2月間被
        告有無到原告位於保安路之住所向原告要錢）有，我當
        時在樓下，我聽到被告（即被上訴人）的聲音很大聲，
        被告在跟我婆婆蔡素雲爭吵，我婆婆的聲音很小聲，被
        告的聲音很大，被告是來找她先生，跟她先生要小孩子
        讀書的錢，他們沒有推打，我婆婆沒有罵被告。那間房
        子是我的，因為被告在我的房子裡面對我婆婆不禮貌，
        所以我才把被告趕出去。」（見原審卷第152頁）。
      3.證人即上訴人之母蔡素雲證稱：「（91年2月間被告是
        否到保安路你的住處對你大聲講話？當時情況如何？）
        我在樓上聽到樓下有聲音我就下樓來看，看到被告在樓
        下，他來我家要小孩的生活費，他說他被害得沒工作。
        」（見原審卷第154頁）。
      4.證人即上訴人之姪子蔡志汶證稱：「（91年2月被告有
        無到原告保安路的住所）有，本來我在樓上睡覺，被告
        跟蔡素雲在大小聲，因為我在樓上睡覺，我只聽到樓下
        聲音很大，後來我有下樓去看，我看到蔡素雲極力想回
        房間，我媽媽要把被告他們趕出去，那天他們沒有打架
        。」（詳參原審卷第152頁）。
      綜觀上開證詞，顯然被上訴人與證人蔡凱文、蔡文琪於91
      年2月間某日要向上訴人請求給付生活費，係屬有正當理
      由而前往，雖因上訴人不在家而與證人蔡素雲發生爭執，
      即便被上訴人說話聲音過大而或有可視為對證人蔡素雲不
      禮貌，但尚不能證明有對蔡素雲咆哮辱罵侮辱等情。被上
      訴人與蔡素雲並未住在同處，無不堪共同生活問題，其情
      亦未達虐待之程度，與民法第1052條第1項第4款無關。上
      訴人另主張此為民法第1052條第2項兩造難以維持婚姻之
      重大事由，要無可採。
    (二)上訴人又主張：「所任職臺塑關係企業優雅工業股份有限
      公司部門於91年間停止營運遭遣退而經濟無援，被上訴人
      未體恤伊中年失業之苦，顧念夫妻之情，竟對伊提起遺棄
      罪的告訴，兩造夫妻之間已經沒有情分存在」等語。被上
      訴人則以：「因上訴人未給付生活費用，伊於92年間到法
      院聯合服務中心諮詢請教，服務人員就直接帶去辦手續，
      就成立遺棄罪的刑事告訴案，其係好意要幫忙藉此讓上訴
      人出面處理，因伊有工作，而遺棄罪就被處分不起訴；否
      認兩造間已經沒有情分存在」等語置辯。經查：
      1.又查被上訴人前以上訴人自86年9月起未給付妻女生活
        費，而起訴請求給付生活費，經臺南地方法院以88年度
        家訴字第10號判命給付，並經本院以88年度家上字第13
        5號判決駁回上訴，而於89年5月1日確定，並持以聲請
        強制執行，至上訴人90年8月1日離職止等情，有被上訴
        人提出之判決書及民事執行處通知在卷可稽（見原審卷
        第93-112頁），並經本院調閱上述訴訟卷查明。上訴人
        確有給付生活費之義務，惟至上訴人90年8月1日自優雅
        不織布工業股份有限公司離職止，即未能續為強制執行
        。
      2.上訴人主張：被上訴人曾於92年間，以上訴人未提供生
        存上必要之扶助、養育或保護，向檢察官告訴有涉遺棄
        罪嫌，經臺灣臺南地方法院檢察署於92年12月5日以92
        年度偵字第11204號處分不起訴等事實，業據提出處分
        書影本一份為證（見原審卷第9-11頁）。並經調閱該偵
        查卷，上訴人在該卷供述坦承未提供金錢扶養被上訴人
        甲○○，及兩造長子蔡凱文、長女蔡文琪、次女蔡文莉
        等情，惟被上訴人尚有薪資維持自身及扶養子女所必要
        之撫養保護尚不致有不能生存之虞，而處分不起訴，查
        核無訛，堪可信為真實。
      3.再如前所述，被上訴人於91年2月某日農曆過年後，在
        台南市○○路140號，為向不在家之上訴人要生活費，
        竟與上訴人之母蔡素雲發生爭執，並被大嫂蔡陳寶貴拿
        掃把趕出。
      4.對被上訴人所稱：因上訴人未給付生活費用，91年以後
        即無存證信函，把能用的方法都用盡：用寫信、打電話
        、問過其母、兄等親人均表示不知上訴人在那裏，伊始
        向法院聯合服務中心諮詢請教，服務人員係好意要幫忙
        藉此讓上訴人出面處理，而成立遺棄罪的刑事告訴案（
        見本院卷第84、88頁），上訴人亦未爭執（見本院卷第
        89頁）。
      是以上訴人既對被上訴人負有給付生活費用之義務而未為
      給付，90年8月1日起因上訴人之離職而無法強制執行，91
      年2月某日在到上訴人老家即台南市○○路140號要生活費
      ，卻遭大嫂蔡陳寶貴拿掃把趕出，上訴人既未提供金錢扶
      養被上訴人及子女，在用盡能用的方法，均無上訴人下落
      ，在向法院聯合服務中心諮詢請教，為讓上訴人出面處理
      ，而提出遺棄罪的刑事告訴，雖會傷害兩造間感情，應可
      認係被上訴人所不得已之方法。是以，上訴人主張：被上
      訴人未體恤伊中年失業之苦，顧念夫妻之情，竟對伊提起
      遺棄罪的告訴，兩造夫妻之間已經沒有情分存在云云，為
      民法第1052條第2項兩造難以維持婚姻之重大事由，亦無
      可採。
六、綜上所述，上訴人主張兩造婚後因宗教及生活價值觀吵架爭
    執，自85年農曆年間分居，協議離婚未果，其間兩造爭訟不
    斷，婚姻早已名存實亡云云，為在前訴訟即本院90年度家上
    字第32號兩造離婚事件言詞辯論終結即90年8月7日前事由，
    不得再行提出離婚訴訟。另主張於91年2月某日農曆過年後
    ，在台南市○○路140號，為向不在家之上訴人要生活費，
    對婆婆蔡素雲推擠並用不禮貌言語咆哮辱罵侮辱；又未體恤
    伊中年失業之苦，於92年間對伊提起遺棄罪的告訴，兩造間
    已無夫妻情分存在，實無可採。從而，上訴人依民法第1052
    條第2項有重大事由難以維持婚姻之規定，請求判決准與被
    上訴人離婚，為無理由，不應准許。原審為上訴人敗訴之判
    決，並無不合。上訴意旨指摘原判決不當，求予廢棄改判，
    為無理由，應予駁回。
七、本件事証已臻明確，兩造其餘攻擊防禦方法及證據資料，核
    與本件判決結果不生影響，不予一一論述，併予敘明。
八、據上論結，本件上訴為無理由，依民事訴訟法第449條第1項
    、第78條，判決如主文。
中　　華　　民　　國　　94　　年　　6 　　月　　28　　日
                  民事第四庭    審判長法　官　林金村
                                      法　官　黃三哲
                                      法　官　丁振昌
上為正本係照原本作成。
如對本判決上訴，須於判決送達後20日內向本院提出上訴狀，未
表明上訴理由者，應於上訴後20日內，向本院提出理由書（須附
繕本）。
中　　華　　民　　國　　94　　年　　6 　　月　　28　　日
                                      書記官　黃惠美
                                                K
